【裁判字號】    99,上訴,457
【裁判日期】    990830
【裁判案由】    殺人未遂等
【裁判全文】
臺灣高等法院刑事判決                 99年度上訴字第457號
上  訴  人
即  被  告  乙○○
指定辯護人  陳學驊律師
上列上訴人因殺人未遂等案件，不服臺灣板橋地方法院98年度訴
字第3299號，中華民國98年11月25日第一審判決（起訴案號：臺
灣板橋地方法院檢察署98年度偵字第8314號），提起上訴，本院
判決如下：
    主  文
上訴駁回。
    事  實
一、乙○○前曾於民國93年間因竊盜及偽造文書案件，經臺灣臺
    北地方法院以93年度訴字第492 號分別判處有期徒刑1 年、
    6 月，並定應執行刑為有期徒刑1 年5 月確定，另因毒品案
    件，經台灣板橋地方法院以93年度易字第1047號判處有期徒
    刑8月確定；又因偽造文書案件，經台灣板橋地方法院以94
    年度簡字第26號判處有期徒刑5月確定；嗣於94年間，因毒
    品案件，經臺灣臺北地方法院以94年度易字第1080號判處有
    期徒刑10月確定，另因竊盜及偽造文書案件，經台灣板橋地
    方法院以95年度簡字第203號分別判處有期徒刑6月、5月，
    並定應執行刑為有期徒刑10月確定，復因毒品案件，經台灣
    板橋地方法院以94年度訴字第3084號判處有期徒刑10月確定
    ，又因竊盜案件，經臺灣士林地方法院以94年度易字第691
    號判處有期徒刑6確定，上開各罪接續執行，其中臺灣臺北
    地方法院93年度訴字第492號所判處之各罪，嗣經台灣板橋
    地方法院以96年度聲減字第5348號裁定減刑並定應執行為有
    期徒刑8月又15日，而臺灣臺北地方法院94年度易字第1080
    號、台灣板橋地方法院95年度簡字第203號、台灣板橋地方
    法院94年度訴字第3084號及臺灣士林地方法院94年度易字第
    691號所判處之各罪，亦經台灣板橋地方法院以96年度聲減
    字第5348號裁定減刑並定應執行為有期徒刑1年5月又15 日
    ，其於95年6月8日入監服刑，於97年6月3日因縮短刑期假釋
    出監，假釋期間付保護管束，嗣因撤銷假釋執行殘刑（非累
    犯），詎仍不知悔改。其因積欠甲○○款項，不滿甲○○以
    電話簡訊辱罵，亟欲找甲○○理論，於98年3月11日下午2時
    許，乙○○攜帶附表一編號一及二所示之改造手槍（前述槍
    枝之彈匣內分別填載附表二及附表三所示之制式子彈），駕
    駛車號QG—1308號自用小客車（車主為潘玉珍）搭載不知其
    持有槍彈之真實姓名年籍不詳綽號「小傑」之成年男子，前
    往臺北縣永和市○○路13號前向甲○○尋釁，因甲○○拒絕
    與乙○○上車離去並轉身欲逃跑，詎乙○○明知其前往尋釁
    所攜帶之前述改造手槍及制式子彈均具有殺傷力，且威力強
    大，子彈穿透力甚強，其對於逃往永貞路70巷口及永亨路上
    之甲○○開槍，可能會擊中甲○○致發生死亡之結果，有所
    預見，竟仍基於縱使甲○○受槍擊死亡亦不違背其本意之殺
    人不確定犯意，朝剛逃離而相距不遠之甲○○方向，接續射
    擊4發子彈（射擊4發之其中1發並未擊發，即附表二編號一
    所示之制式子彈），雖未擊中甲○○而未得逞，然適有丙○○站立於永亨路13號前，其中1發子彈射中丙○○之右小腿
    ，致丙○○受有子彈穿刺傷之傷害，另外2發子彈分別擊中
    停放在永亨路13號前馬路之自用小客車左後車門鈑金及位於
    永亨路13號理髮院之落地玻璃窗，乙○○於開槍後旋即逃離
    現場。嗣經警員於98年3月11日前往槍擊案件現場採證，在
    現場尋獲附表二編號一所示未擊發之制式子彈1顆及附表三
    編號一已擊發之彈殼及彈頭各3顆，並查得乙○○係駕駛車
    號QG—1308號自用小客車逃逸後，於同日晚上9時20分許，
    在臺北縣新店市○○路110巷51號B1查獲乙○○。經乙○○
    帶同警員，於同日晚上11時6分許，在臺北縣中和市○○路
    198號旁之廢棄冷凍櫃上方，搜得附表一編號一所示之改造
    手槍、附表二編號二、附表三編號二所示之制式子彈4顆。
二、案經丙○○訴由臺北縣政府警察局永和分局報請臺灣板橋地
    方法院檢察署檢察官偵查起訴。
    理  由
壹、程序部分：
一、按被告以外之人於審判外之言詞或書面陳述，除法律有規定
    者外，不得作為證據，刑事訴訟法第159條第1項定有明文，
    是被告以外之人於審判外之言詞或書面陳述，除非法律別有
    規定者，否則不得作為證據，證人丙○○於警詢之證述，係
    審判外之言詞陳述，因被告及其辯護人於本院準備程序時表
    示無證據能力（見本院卷第61頁），而檢察官並未舉證證明
    該證述有何較有可信之特別情況，且為證明犯罪事實存否所
    必要之情形，依刑事訴訟法第159條第1項之規定，不得作為
    證據。又被告以外之人於偵查中向檢察官所為之陳述，除顯
    有不可信之情況者外，得為證據，刑事訴訟法第159條之1第
    2項定有明文。證人丙○○於偵查中向檢察官所為之陳述，
    被告及其辯護人於本院準備程序時雖亦表示無證據能力（見
    本院卷第61頁），惟證人丙○○於偵查中既係以證人身分具
    結陳述，且觀其筆錄製作之原因、過程等，並無顯不可信之
    情況，且證人丙○○於本院審理時，並以證人身分到庭具結
    作證，並經檢辯雙方為交互詰問，揆諸前揭法條規定，證人
    丙○○於偵查中以證人身分具結之陳述自得為證據。
二、又按「被告以外之人於審判外之陳述，雖不符刑事訴訟法第
    159 條之1 至第159 條之4 之規定，而經當事人於審判程序
    同意作為證據，法院審酌該言詞陳述或書面陳述作成時之情
    況，認為適當者，亦得為證據。當事人、代理人或辯護人於
    法院調查證據時，知有刑事訴訟法第159 條第1 項不得為證
    據之情形，而未於言詞辯論終結前聲明異議者，視為有前項
    之同意。」，刑事訴訟法第159 條之5 亦有明定。查本判決
    所引用以下審判外作成之相關供述證據，除上述證人丙○○
    於警詢及偵查中之陳述外，被告及辯護人於本院準備程序均
    表示無意見而不予爭執（見本院卷第61頁），亦未於言詞辯
    論終結前聲明異議，本院審酌上開證據資料製作時之情況，
    尚無違法取得及證明力明顯過低之瑕疵，認以之作為證據應
    屬適當，而其餘所依憑判斷之非供述證據，本院亦查無有何
    違反法定程序取得之情形，且上開各該證據均經本院於審判
    期日依法進行證據之調查、辯論，被告於訴訟上之防禦權，
    已受保障，故上開證據資料均有證據能力。
貳、實體部分：
一、訊據被告乙○○固不否認其因與甲○○有債務糾紛，而於98
    年3月11日下午2時許，持改造手槍及子彈，駕駛潘玉珍所有
    之自用小客車搭載不知情之「小傑」，前往永和市○○路13
    號前找甲○○理論，復因雙方起爭執，其所持之槍枝有擊發
    ，擊發之子彈並未射中甲○○，卻擊中告訴人丙○○之右小
    腿，致丙○○受有穿刺傷之情，然矢口否認有殺人未遂之犯
    行，辯稱：伊因要請甲○○上車，但甲○○不上車就跑掉，
    伊一時心急要清槍把槍收起來，不小心走火擊發，伊並沒有
    持槍直接射擊甲○○，伊持槍前往只是要警告甲○○云云。
    經查：
（一）觀諸證人甲○○於偵查中具結證述：伊認識乙○○，又乙○○欠伊1萬多元，之前伊有打電話跟乙○○要錢，因為
      要錢，所以口氣一定不好等語歷歷（見98年度偵字第8314
      號偵查卷第177至178頁），其於原審審理中亦結證稱：因
      被告欠伊錢，伊要跟被告要錢，可能口氣不好，遂跟被告
      起衝突等情（見原審卷第15頁），核與被告乙○○於警詢
      、偵查及原審準備程序中均坦認：因之前欠甲○○1萬元
      ，伊晚幾天還，甲○○傳簡訊辱罵伊母親，所以伊要找甲○○理論等情大致相符（見同上偵查卷第14、145、220
      頁及原審卷第74頁）。綜合上開情詞，堪認被告乙○○因
      積欠被害人甲○○款項，被害人甲○○以電話傳簡訊辱罵
      被告乙○○，被告乙○○因而心生不滿而前往找甲○○理
      論乙節應可認定。
（二）又甲○○拒絕與乙○○上車離去並轉身往永貞路70巷口及
      永亨路上逃跑時，被告有自後對其開槍乙節，亦據甲○○
      於原審審理中結證稱：當天被告要伊上車，伊看到被告拿
      槍，所以表示不要就跑了，結果被告就開槍，因當時很緊
      張，而且越跑越快，所以沒有注意被告總共開幾槍，之後
      伊有回去現場開車，但不知道現場是不是有人被打到，此
      外當天伊好像是穿藍色運動服等語，（見原審卷第115至
      117頁）核與證人丙○○於偵查中結證稱：當天1時55分時
      ，伊站在三角窗那裡等垃圾車，有1台坐了3人的深色裕隆
      車開到永貞路70巷底轉角處，伊倒完垃圾就站在騎樓的柱
      子邊跟鄰居聊天，該車有人下車逃跑，車上的人要逃跑者
      上車，逃跑者不肯，逃跑者從轉彎處逃跑，並從伊左邊跑
      過來，離伊5公尺左右，之後伊就發現自己中彈，又伊沒
      有注意看開槍者的臉，但開槍者是先開1槍打中伊，又斜
      斜地瞄準被追者再開3槍，但這3槍沒有打到人等語（見同
      上偵查卷第158至160、212至213頁），及現場目擊證人符
      冠群於原審審理中證述：當天倒完垃圾後，伊跟丙○○站
      在理髮廳前騎樓的柱子面對面聊天，發生槍擊案時，有1
      個穿藍色運動服的人往永安街方向跑過去，又因伊之前沒
      有聽過槍響，以為是放鞭炮聲很大聲，聽到3聲或4聲，一
      聽到聲音就跑進大樓裡面把鐵門關上，等自身安全後才往
      外看，又伊知道理髮廳的車子停在前面的馬路白色線，也
      有被打到等語（見原審卷第118至119頁），均相互吻合，
      並有台大醫院98年3月16日出具之診斷證明書載明：「子
      彈穿刺傷」（見同上偵查卷第225頁）可佐，足認被告乙○○有於上開時、地持槍對逃跑之甲○○接續開槍，雖未
      擊中甲○○，其中1發子彈卻擊中告訴人丙○○之右小腿
      ，造成告訴人丙○○受有子彈穿刺傷之情屬實無訛。
（三）再參以扣案附表一編號一所示之槍枝經內政部警政署刑事
      警察局比對結果，認送驗附表一編號一所示之槍枝試射彈
      殼與該局所建涉槍檔存資料比對結果，發現與臺北縣警察
      局98 年3月11日北縣警鑑俞字第09803110098號刑事案件
      採驗紀錄表「永和分局轄內丙○○遭槍擊案」彈殼3顆中
      之1顆（編號5），其彈底特徵紋痕相吻合，認係由該槍枝
      所擊發，此有內政部警政署刑事警察局於98年4月22日出
      具之刑鑑字第0980052952號函在卷可稽（見同上偵查第
      168頁），且扣案附表三編號一所示已擊發之彈殼3顆，送
      驗比對結果：其中2顆，其彈底特徵紋痕相吻合，認均係
      由同一槍枝所擊發；另1顆，其彈底特徵紋痕與前2顆不相
      吻合，認係由另1枝槍枝所擊發，亦有內政部警政署刑事
      警察局98年4月21日之刑鑑字第0980 037688號鑑定書1件
      附卷可稽（見同上偵查卷第170至17 1頁），綜觀上開情
      詞，堪認現場所遺留之彈殼係由被告乙○○持附表一編號
      一、二所示之改造手槍所擊發。況被告乙○○於警詢、偵
      查、原審準備程序及審理中均自承：伊去找甲○○理論，
      叫甲○○上車，但甲○○後來跑掉，伊就持改造手槍擊發
      子彈，其中1發子彈不小心傷及丙○○之情屬實（見同上
      偵查卷第14至15、145、160、220頁及原審卷第74、127
      及129頁），益徵被告於上開時、地確有持扣案之改造手
      槍及另把未扣案之改造手槍射擊，其中1顆子彈射中告訴
      人丙○○致丙○○受傷之情無誤。
（四）按刑法上殺人未遂罪與傷害罪之區別，端在以加害人於行
      為之初有無戕害他人生命之故意為斷，迭經最高法院揭有
      判例足資參照。至殺人犯意之存否，固係隱藏行為人內部
      主觀之意思，被害人傷痕之多寡、受傷處所是否即為致命
      部分、傷勢輕重程度、加害人下手情形、所用兇器為何，
      並與被害人曾否相識、有無宿怨等情，雖不能執為區別殺
      人未遂與傷害之絕對標準，然非不得旴衡審酌事發當時情
      況，觀其行為動機，視其下手情形、用力輕重、剌傷部位
      之手段，佐以其所執兇器、致傷結果、與被害人之關係暨
      行為後之情狀等予以綜合觀察論斷。查具有殺傷力之改造
      手槍、子彈，威力強大，任意持之對人發射，有致人死亡
      可能，被告乙○○係成年人，對此理當有所認識，自不能
      諉為不知，且被告乙○○係持具有殺傷力之槍枝在相距不
      遠之處朝甲○○射擊，益見被告乙○○對於持槍射擊可能
      因此擊中人體之致命部位而發生死亡之結果，應有所認識
      及預見，且持槍瞄準甲○○射擊之方式，業據證人丙○○
      於本院審理中結證稱：「（辯護人問：是否可以描述被告
      所持槍枝的方式？）被告第一槍打我，我並沒有看到，我
      被打到轉身過來看到被告在我的對面斜對角落，在我後面
      大約7呎遠有另外一個人向我這邊跑，被告向他開槍，我
      跟被告講說你的槍是改造的，不要開槍，但是被告還是針
      對那個跑的人開了三、四槍。」、「（審判長問：你被打
      到幾槍？）我被打到一槍。」、「（辯護人問：是否可以
      再行表示被告如何拿槍？）他用右手拿槍，把槍拿高，被
      告站起來拿槍直射，槍與肩膀同高。」、「（辯護人問：
      你曾經有在檢察官那邊筆錄說「斜斜的瞄準」，這是什麼
      意思？）【提示偵卷第159頁後面倒數第三行筆錄】那並
      不是指說持槍斜斜的角度，而是指說當時開槍的人與我所
      站的角度。」等語甚詳（見本院卷137頁反面、138頁）。
      則被告持槍係對逃跑之甲○○射擊，非朝天空或地面射擊
      ，其有縱使擊中甲○○並造成死亡之結果亦在所不惜之容
      認，是被告乙○○即有不確定殺人故意甚明。況倘若被告
      乙○○所辯為真，其目的既僅係要警告甲○○，姑不論甲○○已看見被告乙○○持有改造手槍及子彈而急忙逃跑或
      不願上車之畏懼舉措，已達恫嚇之效，其於擊發1顆子彈
      後，產生很大聲響，足使甲○○知悉其所持有之改造手槍
      及子彈均具有殺傷力，亦達警告之目的，其豈有於射擊1
      發後，仍繼續分持2支改造手槍接續射擊之理？復衡以被
      告乙○○於警詢中供稱：因與阿芳有糾紛，伊開槍打阿芳
      ，所以才不小心開槍流彈傷及丙○○等詞（見同上偵查卷
      第14頁），被告乙○○於警詢中之證述，較無餘暇思索是
      否藉詞掩飾己身罪行之際，明確供述開槍係要打甲○○，
      其警詢時之陳述，自具有極高度之可信性，是其辯稱係槍
      枝走火或出於警告之目的云云，均不可採。
（五）至證人甲○○於原審審理中證述：被告並沒有瞄準伊，且
      沒有說「乎你死」、「好膽賣走」之類的話，被告開槍只
      是要嚇伊云云（見原審卷第116頁），惟其於原審審理中
      另證述：伊跑的時候係背對被告等情明確（見原審卷第
      117頁），則證人甲○○逃跑時既係背對被告乙○○，其
      自無從知悉被告乙○○有無持槍瞄準之舉動，況證人丙○○於本院審理中業已證述被告乙○○持槍係對逃跑之甲○○方向射擊，已於前述，可見證人甲○○就此部分所證，
      顯係迴護被告乙○○之詞，不足為採。綜上，被告乙○○
      所辯，無非事後畏罪卸責之虛詞，本案殺人未遂及過失傷
      害部分事證明確，被告犯行堪以認定，應予依法論科。
二、按行為人所採取具體手段引起之結果，雖與其認識者有相等
    之價值，但發生在其他客體上者，學說上稱之為打擊錯誤，
    又「上訴人槍擊之目的，既在甲而不在乙，則其槍擊甲未中
    ，應構成殺人未遂罪，其誤將乙打傷，應構成過失傷害罪，
    依刑法第55條從一重論以殺人未遂罪」，亦有最高法院37年
    上字第2318號判例可資參照。核被告乙○○所為，係犯刑法
    第271條第2項、第1項之殺人未遂罪及刑法第284條第1項前
    段之過失傷害罪。其先後射擊4槍行為，係基於同一殺人犯
    意下之接續行為，只論以一罪，又被告以一行為觸犯殺人未
    遂罪及過失傷害罪，為想像競合，應從重之殺人未遂罪處斷
    。又其就殺人部分，雖已著手殺人行為之實施，惟未生死亡
    之結果，其犯罪尚屬未遂，應依刑法第25條第2項之規定，
    按既遂犯之刑度減輕其刑。
三、原審以被告罪證明確，援引刑法第271條第2項、第1項、第
    284條第1項前段、第55條前段、第25條第2項規定，並審酌
    被告僅因細故而持槍欲殺害被害人甲○○，波及無辜被害人
    丙○○，惡性非輕，犯罪後就殺人未遂部分否認犯行，並未
    與被害人丙○○達成和解，賠償損害等一切情狀，量處有期
    徒刑6年，並說明：扣案如附表一編號一所示之改造槍枝（
    含彈匣1個，槍枝管制編號0000000000號），經送請內政部
    警政署刑事警察局鑑驗，認係改造手槍，由仿BERETTA廠92F
    S型半自動手槍製造之槍枝，換裝土造金屬槍管而成，擊發
    功能正常，可供擊發適用子彈使用，認具殺傷力。及附表二
    編號二及附表三編號二所示之送鑑子彈共計4顆，認均係口
    徑9㎜制式子彈，經採樣1顆試射，可擊發，認均具殺傷力，
    有內政部警政署刑事警察局98年4月21日之刑鑑字第0980035
    403號槍彈鑑定書1件附卷可稽（見同上偵查卷第164至167頁
    ）；另被告所持有而為警查獲之前述附表二編號一及附表三
    編號一所示之子彈，經送請內政部警政署刑事警察局以檢視
    法、比對顯微鏡法鑑定，結果認定：附表二編號一所示之送
    鑑子彈1顆，認係口徑9㎜制式子彈；附表三編號一所示之制
    式子彈3顆，業經擊發，送驗彈殼3顆，均係已擊發之口徑9
    ㎜（9×19㎜）制式彈殼，且送驗彈頭3顆，其中2顆認均係
    彈頭鉛心碎片，其中1顆係彈頭銅包衣碎片，且經比對結果
    ：其中2顆，其彈底特徵紋痕相吻合，認均係由同1槍枝所擊
    發，另1顆，其彈底特徵紋痕與前2顆不相吻合，認係由另1
    槍枝所擊發，亦有內政部警政署刑事警察局98年4月21日之
    刑鑑字第0980037688號鑑定書1件附卷可稽（見同上偵查卷
    第170至171頁），衡以被告乙○○持附表一編號一及二所示
    之改造槍枝裝填附表三編號一所示之制式子彈3顆射擊並分
    別擊中告訴人丙○○之右小腿造成穿刺傷、造成自用小客車
    車門鈑金及落地窗玻璃破損等情，足認附表一編號二所示之
    槍枝及附表三編號一所示之制式子彈均具有殺傷力，制式子
    彈及未扣案如附表一編號二所示之改造槍枝，均為違禁物，
    且附表一編號一、二所示之改造槍枝（含彈匣各1個）及附
    表二所示之制式子彈，均係被告供本件犯罪所用之物，雖附
    表一編號二所示之改造槍枝並未扣案，惟因屬違禁物，且不
    能證明已滅失，應依刑法第38條第1項第1款之規定，併予以
    宣告沒收。至於附表三編號一所示之制式子彈，業經被告乙○○射擊擊發，已喪失子彈的效用；附表三編號二所示之制
    式子彈，則經內政部警政署刑事警察局鑑定認具殺傷力，惟
    於鑑定時經實際試射滅失，所餘已非原貌之彈頭、彈殼，而
    失子彈之性質，尚非屬違禁物，而不宣告沒收。原判決認事
    用法，均無不合，量刑亦稱妥適。被告猶執陳詞提起上訴，
    否認有殺人之犯意，指摘原判決不當，為無理由，應予駁回
    。
據上論斷，應依刑事訴訟法第368條，判決如主文。
本案經檢察官侯寬仁到庭執行職務。
中    華    民    國    99    年    8     月    30    日
            刑事第十五庭  審判長法  官  吳昭瑩
                                法  官  吳炳桂
                                法  官  賴邦元
以上正本證明與原本無異。
如不服本判決，應於收受送達後10日內向本院提出上訴書狀，其
未敘述上訴之理由者並得於提起上訴後10日內向本院補提理由書
（均須按他造當事人之人數附繕本）「切勿逕送上級法院」。
                                書記官  鄭信昱
中    華    民    國    99    年    8     月    30    日
附表一：
 （具殺傷力之槍枝）
┌──┬─────────────────────┬───┐
│編號│          品             名               │數量  │
├──┼─────────────────────┼───┤
│    │仿BERETTA 廠92FS型半自動手槍製造之槍枝，換│壹枝  │
│一  │裝土造金屬槍管而成，擊發功能正常，可供擊發│      │
│    │適用子彈使用（含彈匣壹個，槍枝管制編號1102│      │
│    │034859號）。                              │      │
├──┼─────────────────────┼───┤
│二  │具有殺傷力之改造手槍（含彈匣壹個）        │壹枝  │
│    │                                          │      │
└──┴─────────────────────┴───┘
附表二：
（扣案經鑑定具殺傷力而未試射之子彈）
┌──┬───────────┬───┬─────────┐
│編號│品                  名│數  量│備              註│
├──┼───────────┼───┼─────────┤
│ 一 │口徑9㎜制式子彈       │壹顆  │在臺北縣永和市永貞│
│    │                      │      │路70巷口採證取得之│
│    │                      │      │未擊發制式子彈    │
├──┼───────────┼───┼─────────┤
│二  │口徑9㎜制式子彈       │參顆  │在臺北縣中和市永和│
│    │                      │      │路198 號旁之廢棄冷│
│    │                      │      │凍櫃上方起出      │
└──┴───────────┴───┴─────────┘
附表三：
（具殺傷力而已擊發或試射之子彈）
┌──┬───────────┬───┬─────────┐
│編號│品                  名│數  量│備              註│
├──┼───────────┼───┼─────────┤
│    │口徑9㎜制式子彈       │參顆  │在臺北縣永和市永貞│
│ 一 │                      │      │路70巷口採證取得已│
│    │                      │      │擊發後之彈殼及彈頭│
│    │                      │      │各3 顆            │
├──┼───────────┼───┼─────────┤
│    │口徑9㎜制式子彈       │壹顆  │在臺北縣中和市永和│
│ 二 │                      │      │路198 號旁之廢棄冷│
│    │                      │      │凍櫃上方起出。    │
├──┼───────────┼───┼─────────┤
附錄本案論罪科刑法條全文：
刑法第271條：
殺人者，處死刑、無期徒刑或 10 年以上有期徒刑。
前項之未遂犯罰之。
預備犯第 1 項之罪者，處 2 年以下有期徒刑。

司法院資訊處製作；財團法人民間司法改革基金會備份。
